ACORDAO-COMPLETO-2520397

ACÓRDÃO 3412/2022 ATA 23/2022 - SEGUNDA CÂMARA

VISTOS, relatados e discutidos estes autos de embargos de declaração opostos pela Sra. Maria Regina Santos Vieira (XXX.955.777-XX) , servidora aposentada da Justiça Federal de 1º Grau do Rio de Janeiro, contra o Acórdão 8310/2021-TCU-Segunda Câmara, Relator Ministro Raimundo Carreiro,
ACORDAM os Ministros do Tribunal de Contas da União, reunidos em sessão da Segunda Câmara, com base no art. 34 da Lei 8.443/1992, c/c o art. 287 do Regimento Interno, e diante das razões expostas pelo Relator, em
9.1. conhecer dos embargos de declaração para, no mérito, rejeitá-los.
9.2. dar ciência desta deliberação à embargante e à Justiça Federal de Primeiro Grau - RJ, informando que o teor integral das peças que o integram poderá ser obtido no endereço eletrônico www.tcu.gov.br/acordaos e que o acesso às demais peças do processo pode ser obtido no endereço eletrônico deste Tribunal, opção "vista eletrônica".

Embargos de declaração opostos pela Sra. Maria Regina Santos Vieira, ex-servidora da Justiça Federal de 1º Grau  RJ, contra o Acórdão 8.310/2021TCU2ª Câmara, que teve como relator o Excelentíssimo Senhor Ministro Raimundo Carreiro.

Segunda Câmara

Justiça Federal de Primeiro Grau - RJ.

3. Interessados/Responsáveis/Recorrentes:
3.1. Recorrente: Maria Regina Santos Vieira (XXX.955.777-XX).
3.2. Interessado: Maria Regina Santos Vieira (XXX.955.777-XX).

13.1. Ministros presentes: Bruno Dantas (Presidente), Aroldo Cedraz e Antonio Anastasia (Relator).
13.2. Ministro-Substituto convocado: Marcos Bemquerer Costa.
13.3. Ministro-Substituto presente: André Luís de Carvalho.

ANTONIO ANASTASIA

Ministro Raimundo Carreiro.

Tratam estes autos de pedido de reexame interposto pela Sra. Maria Regina Santos Vieira, em face do Acórdão 8310/2021-TCU-Segunda Câmara, Relator Ministro Raimundo Carreiro (peça 36) , que negou provimento a pedido de reexame interposto pela servidora aposentada da Justiça Federal de 1º Grau do Rio de Janeiro.
2.	Transcrevo a seguir, com ajustes de forma, a instrução produzida pela Secretaria de Recursos à peça 50, cuja proposta obteve anuência do dirigente da Subnidade (peça 51) , e parecer concordante do Ministério Público junto ao TCU, na pessoa do Procurador Júlio Marcelo de Oliveira (peça 52) :
"INTRODUÇÃO 
1.	Trata-se de embargos de declaração (peça 42) opostos pela Sra. Maria Regina Santos Vieira, ex-servidora da Justiça Federal de 1º Grau - RJ, contra o Acórdão 8310/2021-TCU-Segunda Câmara (peça 36) , que teve como relator o Excelentíssimo Senhor Ministro Raimundo Carreiro. 
1.1.	A deliberação recorrida apresenta o seguinte teor: 
"VISTOS, relatados e discutidos estes autos de pedido de reexame interposto pela Sra. Maria Regina Santos Vieira, em face do Acórdão 4348/2020-TCU-Segunda Câmara (Relator: Ministro-Substituto André Luís de Carvalho) , que considerou ilegal o ato de aposentadoria da recorrente, negando-lhe o registro; 
ACORDAM os Ministros do Tribunal de Contas da União, reunidos em Sessão da Segunda Câmara, nos termos do art. 71, III e IX, da Constituição de 1988, dos arts. 1º, V, 39, II, e 45 da Lei nº 8.443, de 1992, e dos arts. 260, § 1º, e 262, § 2º, do RITCU e diante das razões expostas pelo Relator, em: 
9.1	conhecer do pedido de reexame interposto por Maria Regina Santos Vieira, e no mérito, negar-lhe provimento; 
9.2	que a publicação deste Acórdão seja dirigida em nome do advogado Rudi Cassel, OAB/DF 22.256, nos termos do art. 179, § 7º do RITCU. 
9.3	informar à recorrente e demais interessados do presente acórdão, destacando que o relatório e o voto que o fundamentam podem ser acessados por meio do endereço eletrônico www.tcu.gov.br/acordaos" (grifos acrescidos) . 
1.2.	Para maior clareza, traz-se à colação o Acórdão 4348/2020-TCU-Segunda Câmara: 
"VISTOS, relatados e discutidos estes autos de aposentadoria deferida em favor de Maria Regina Santos Vieira pela administração da Justiça Federal de 1º grau no RJ; 
ACORDAM os Ministros do Tribunal de Contas da União, reunidos em Sessão da 2ª Câmara, nos termos do art. 71, III e IX, da Constituição de 1988, dos arts. 1º, V, 39, II, e 45 da Lei n.º 8.443, de 1992, e dos arts. 260, § 1º, e 262, § 2º, do RITCU, ante as razões expostas pelo Relator, em:  
9.1.	considerar ilegal o ato inicial de aposentadoria em favor de Maria Regina Santos Vieira (à Peça 2 sob o n.º 20782110-04-2017-000070-0) pela administração da Justiça Federal de 1º grau no RJ, negando-lhe o respectivo registro, diante da indevida percepção da vantagem como "opção" prevista no art. 2º da Lei nº 8.911, de 1994, e da indevida incorporação da vantagem como "quintos" de função; 
9.2.	dispensar o ressarcimento das quantias percebidas indevidamente, mas de boa-fé, em consonância com a Súmula n.º 106 do TCU, deixando, ainda, de determinar a imediata cessação dos pagamentos inerentes aos "quintos" de função em respeito à decisão prolatada pelo STF no bojo do RE 638.115-CE; 
9.3.	determinar que, no prazo de 15 (quinze) dias contados da ciência desta deliberação, a administração da Justiça Federal de 1º grau no RJ adote as seguintes medidas: 
9.3.1.	faça cessar os pagamentos decorrentes do ato ora considerado ilegal em face da indevida percepção da vantagem como "opção" prevista no art. 2º da Lei nº 8.911, de 1994, sob pena de responsabilidade solidária da autoridade administrativa omissa, nos termos do art. 71, IX, da Constituição de 1988 e do art. 262, caput, do RITCU; 
9.3.2.	dê ciência desta deliberação ao interessado, alertando-a de que o efeito suspensivo proveniente da eventual interposição do subsequente recurso junto ao TCU não a eximirá da devolução dos valores percebidos indevidamente após a notificação, diante do não provimento desse recurso, devendo encaminhar os comprovantes da correspondente notificação ao TCU no prazo de 30 (trinta) dias; 
9.3.3.	encaminhe a este Tribunal, nos termos do art. 262, § 2º, do RITCU, o novo ato de concessão da aludida aposentadoria, sem a ilegalidade indicada sobre a "opção" nesta deliberação, para que seja submetido à apreciação pelo TCU, na forma do art. 260, caput, do RITCU; 
9.3.4.	reavalie e, se for o caso, promova a efetiva alteração da parcela inerente à incorporação de "quintos" de função originalmente concedida diante da eventual necessidade de absorção dessa parcela pelas subsequentes modificações legais produzidas sobre a estrutura remuneratória da correspondente carreira, em sintonia, assim, com a deliberação proferida pelo Supremo Tribunal Federal no bojo do RE 638.115 durante a Sessão de 18/12/2019; devendo se manifestar anual e conclusivamente sobre o cumprimento, ou não, desse item do acórdão em item específico no seu Relatório de Gestão em cada exercício financeiro; 
9.3.5.	promova a efetiva implementação das futuras absorções da parcela inerente à incorporação de "quintos" de função em face das supervenientes modificações legais produzidas sobre a estrutura remuneratória da correspondente carreira, em observância, então, à deliberação proferida pelo Supremo Tribunal Federal no bojo do RE 638.115 durante a Sessão de 18/12/2019; devendo se manifestar anual e conclusivamente sobre o cumprimento, ou não, desse item do acórdão em item específico no seu Relatório de Gestão em cada exercício financeiro; 
9.4.	determinar que o órgão de controle interno junto à Justiça Federal de 1º grau no RJ verifique o efetivo cumprimento dos itens 9.3.4 e 9.3.5 deste Acórdão, devendo se manifestar anual e conclusivamente sobre o aludido cumprimento, ou não, desses itens do acórdão em item específico no seu Relatório de Auditoria de Gestão a partir da análise do correspondente Relatório de Gestão em cada exercício financeiro; 
9.5.	determinar que a unidade técnica adote as seguintes medidas: 
9.5.1. envie a cópia do presente Acórdão, com o Relatório e a Proposta de Deliberação, à administração e, ainda, ao órgão de controle interno da Justiça Federal de 1º grau no RJ, para ciência e efetivo cumprimento aos itens 9.3 e 9.4 deste Acórdão; e 
9.5.2. arquive o presente processo, sem prejuízo de promover o monitoramento da determinação proferida pelo item 9.3 deste Acórdão, representando ao TCU, se necessário (grifos acrescidos) ". 
HISTÓRICO 
2.  O ato de aposentadoria da embargante foi julgado ilegal em razão de constar a incorporação da vantagem "opção" e a incorporação de parcelas de quintos oriundas de funções exercidas após a edição da Lei 9.624/1998 (ato à peça 2) . Foi interposto pedido de reexame contra o acórdão que julgou ilegal a sua aposentadoria, para o qual foi negado provimento. Neste estádio processual, examinam-se embargos de declaração opostos contra o acórdão que negou provimento ao referido pedido de reexame. 
ADMISSIBILIDADE 
3. Reitera-se o exame de admissibilidade contido na peça 48 do SAR/Serur, em que se propôs o conhecimento dos embargos de declaração, com fulcro no artigo 34, § 2º, da Lei 8.443, de 1992 e no artigo 287, § 3º, do RI/TCU, suspendendo-se os efeitos do subitem 9.1 do Acórdão 8310/2021-TCU-Segunda Câmara. 
MÉRITO 
4. Delimitação 
4.1 Constitui objeto do presente recurso definir se houve omissão ou contradição no acórdão embargado. 
5.	Da omissão e da contradição 
5.1. 	A recorrente aduz que o acórdão embargado apresenta as seguintes omissões e contradições: 
5.2. O i. Julgador incorreu em contradição e omissão na apreciação da causa pois deixa de considerar a recente jurisprudência do Supremo Tribunal Federal, que fixa importante parâmetros para aplicação do princípio da segurança jurídica frente a alteração de interpretação sobre determinada matéria. 
5.3. Assim, apesar de se reconhecer que o ato de aposentadoria possui natureza complexa, tornando-se perfeito apenas após o registro pelo Tribunal de Contas da União, isso não significa que a segurança jurídica e a vedação à aplicação de interpretação retroativa não devem ser consideradas para resolução do caso. 
5.4. Isso porque, mesmo após a publicação da Emenda Constitucional nº 20, de 1998, o Tribunal de Contas da União havia firmado entendimento no sentido de que restaria mantido o direito do servidor ao pagamento da opção, desde que preenchidos os requisitos temporais previstos no art. 193, até a sua revogação, para que, na inativação, pudesse fazer jus à parcela opção. Trata-se do Acórdão nº 2076, de 2005, do Plenário. 
5.5. Foi com base nesse entendimento que já vigorava há mais de 14 anos, que a aposentadoria teve incluída a parcela "opção", parcela significativa de seus ganhos, que não pode ser agora abruptamente suprimida, com fundamento em nova intepretação. 
5.6. E é justamente por isso que se sustenta haver violação à segurança jurídica. Impossível que os administrados confiem minimamente nas posições exaradas pela Administração Pública se, sem a existência nenhum fato novo que justifique, seja possível a alteração de sua orientação de forma tão significativa. 
5.7. Assim, eventual alteração de entendimento sobre determinada matéria, como é o caso, deve obrigatoriamente resguardar a segurança jurídica e a legítima confiança que os servidores depositam nos atos administrativos e na jurisprudência consolidada. 
5.8. Importante observar que, ao contrário do que propõe a secretaria, em momento algum a recente decisão do Tribunal de Contas da União buscou resguardar a segurança jurídica e a confiança que o administrado possuía. Sem a superveniência de qualquer alteração legislativa ou fato relevante, submeteu os servidores a uma abrupta mudança do entendimento já consolidado há 14 anos. Assim, como se viu, o direito de o Tribunal de Contas da União rever seu posicionamento deve ser realizado observando a segurança jurídica. 
Análise: 
5.9. A questão da segurança jurídica foi devidamente examinada na instrução do pedido de reexame interposto (peça 33) , nos seguintes termos: 
7.11. Conforme visto no histórico desta instrução, a conclusão de que a presente concessão é ilegal deveu-se, unicamente, ao exame da legislação referente ao instituto da "opção" e da incorporação de parcelas de quintos oriundas de funções exercidas após a edição da Lei 9.624/1998. 
7.12. Em relação à jurisprudência superada deste Tribunal, observa-se que os juízes são independentes e somente se submetem à lei, e não à jurisprudência. Sobre o tema, traz-se à colação a doutrina de Jorge Luiz Souto Maior e Valdete Souto Severo: 
 (...) o juiz tem o dever de se rebelar, de reagir, de não ceder, de reafirmar a sua independência, pois é isto que a humanidade, que debruçou sobre o direito toda a regulação das relações de poder, espera dele. Um juiz que, por conveniência, se curva ao entendimento de outros juízes, proferindo decisões contrárias à sua convicção jurídica; que, por comodidade, aplica uma lei que fere a Constituição ou algum preceito dos direitos humanos ou direitos fundamentais; que, por receio de qualquer natureza ou medo, acaba cumprindo uma "ordem" ilegal; ou que, meramente, se abstém de "denunciar" as ameaças que sofra com relação à sua independência; que não exerce com liberdade e responsabilidade as suas atribuições, deixa de ser digno da função que exerce, perde, enfim, na essência, a designação de um autêntico magistrado e quem perde com isto é toda a sociedade (in O Processo do Trabalho como instrumento do Direito do Trabalho e as ideias fora de lugar do Novo CPC. São Paulo: LTr, 2015, p. 107-108) 
7.13. Acrescente-se a doutrina de Mauro Schiavi: 
Hodiernamente se exige uma postura mais ativa do Juiz para garantir os resultados práticos do processo. A efetividade do processo depende não só de um Juiz imparcial e independente, mas, também, de um magistrado mais ousado, comprometido com a justiça e com os resultados úteis do processo (in Manual de Direito Processual do Trabalho, 4ª. Ed., São Paulo: LTr, 2011, p. 698) . 
7.14. Corroborando essas ideias, registra-se o conselho de Benedito Calheiros Bonfim: 
A dócil submissão à jurisprudência estiola o espírito criador do advogado e do juiz. São os descontentes e os inconformados os propulsores do progresso, raciocínio válido também no campo da ciência do Direito (in Conselhos aos jovens advogados, 3ª Ed., Niterói, RJ: Impetus, 2012, p. 187) . 
7.15. De fato, a democracia se faz com respeito à diferença e com divergências. Assim, continua Fábio Konder Comparato: 
A independência funcional da magistratura, assim entendida, é uma garantia institucional do regime democrático. O conceito institucional foi elaborado pela doutrina publicista alemã à época da República de Weimar, para designar as fontes de organização dos Poderes Públicos, cuja função é assegurar o respeito aos direitos subjetivos fundamentais, declarados na Constituição (grifos acrescidos) (apud Jorge Luiz Souto Maior e Valdete Souto Severo, in O Processo do Trabalho como instrumento do Direito do Trabalho e as ideias fora de lugar do Novo CPC. São Paulo: LTr, 2015, p. 114) . 
7.16. Observa-se que a submissão dos juízes somente à lei não é uma idiossincrasia do Direito brasileiro, mas encontra ressonância na Alemanha, na Áustria, na Dinamarca, na Espanha, na França, na Grécia, na Irlanda, na Itália e em Portugal, conforme pontuam Jorge Luiz Souto Maior e Valdete Souto Severo: 
Na Alemanha, há disposição expressa no sentido de que "os juízes são independentes e somente se submetem à lei" (art. 97) . Na Áustria, "Os juízes são independentes no exercício de suas funções judiciárias" (art. 87) . Na Dinamarca, "No exercício de suas funções os magistrados devem se conformar à lei" (art. 64) . Na Espanha, "A justiça emana do povo e ela é administrada em nome do rei por juízes e magistrados que constituem o poder judiciário e são independentes, inamovíveis, responsáveis e submetidos exclusivamente ao império da lei" (art. 117) . Há também norma dispondo que "Toda pessoa tem o direito de obter a proteção efetiva dos juízes e tribunais para exercer seus direitos e seus interesses legítimos, sem que em nenhum caso esta proteção possa lhe ser recursada" (art. 24) . 
No mesmo pórtico, o ordenamento jurídico francês prevê: "O presidente da República é garante da independência da autoridade judiciária. Ele é assistido pelo Conselho superior da magistratura. Uma lei orgânica traz estatuto dos magistrados. Os magistrados de carreira são inamovíveis" (art. 64) . Na Grécia, há disposição no sentido de que: "A justiça é composta por tribunais constituídos de magistrados de carreira que possuem independência funcional e pessoal" (art. 87-1) e de que "No exercício de suas funções, os magistrados são submetidos somente à Constituição e às leis; eles não são, em nenhum caso, obrigados a se submeter a disposições contrárias à Constituição" (art. 87-2) . Na Irlanda, "Os juízes são independentes no exercício de suas funções judiciárias e submetidos somente à presente Constituição e à lei (art. 35-2) . Na Itália: "A justiça é exercida em nome do povo. Os juízes se submetem apenas à lei" (art. 101) . Em Portugal, "os juízes são inamovíveis. Eles não poderão ser multados, suspensos, postos em disponibilidade ou exonerados de suas funções fora dos casos previstos pela lei" (art. 218-1) . E mais: "os juízes não podem ser tidos por responsáveis de suas decisões, salvo exceções consignadas na lei" (art. 218-2) (in O Processo do Trabalho como instrumento do Direito do Trabalho e as ideias fora de lugar do Novo CPC. São Paulo: LTr, 2015, p.115) . 
7.17. Diante desses argumentos, entende-se que este Tribunal deve interpretar o regramento da "opção" de acordo com as regras de Hermenêutica, e não guiado por precedentes jurisprudenciais oscilantes e superados, que não informam um norte seguro a ser seguido. Nesse sentir, não há que se falar em violação ao princípio da isonomia. 
7.18. Ademais, observa-se que a jurisprudência deste tribunal sedimentou-se no sentido da irregularidade do pagamento da parcela opção juntamente com quintos, conforme se extrai de centenas de julgados desta Casa, trazendo-se, a título meramente ilustrativo, os seguintes Acórdãos: 1.255/2020, Relator Marcos Bemquerer; 2.793/2019, Relatora Ana Arraes; e 2.646/2019, Relator Vital do Rêgo - todos do Plenário; 6.860/2020, Relator Benjamin Zymler; 6.696/2020, Relator Walton Alencar Rodrigues; e 6.674/2020, Relator Weder de Oliveira - todos da 1ª Câmara; e 6.731/2020, Relator André de Carvalho; 6.574/2020, Relator Augusto Nardes; e 6.178/2020, Relator Raimundo Carreiro - todos da 2ª Câmara. 
7.19. Aqui é necessário lembrar que a sedimentada jurisprudência do Supremo Tribunal Federal é no sentido de classificar como ato complexo a concessão de aposentadoria, reforma ou pensão, consoante os seguintes julgados (RMS 3881/SP, MS 19875/DF, RE 195861/ES e MS 23665/DF) . 
7.20. Assim, por ser complexo, o ato de aposentadoria somente passa a estar plenamente formado (perfeito) , válido (aferição da legalidade com reflexo de definitividade perante a Administração) e eficaz (plenamente oponível a terceiros, deixando de apresentar executoriedade provisória) quando recebe o registro emitido pelo Tribunal de Contas da União. Tal entendimento decorre do disposto no inciso III do art. 71 da Constituição Federal, que estabelece a competência do Tribunal de Contas da União para apreciar, para fins de registro, a legalidade dos atos de admissão, assim como a concessão de aposentadoria, reforma ou pensão. 
7.21. Nessa perspectiva, impõe-se reconhecer a natureza precária do ato em questão, e por essa razão, até que haja o efetivo julgamento e o consequente registro pelo Tribunal de Contas da União, não cabe falar em ato jurídico perfeito ou em irredutibilidade dos proventos, tendo em vista a ausência de aperfeiçoamento e definitividade do ato. 
7.22. A propósito do tema, colaciona-se entendimento esposado pelo Supremo Tribunal Federal ao decidir no âmbito do RE-195.861/ES: 
APOSENTADORIA - ATO ADMINISTRATIVO DO CONSELHO DA MAGISTRATURA - NATUREZA - COISA JULGADA ADMINISTRATIVA - INEXISTÊNCIA. O ato de aposentadoria exsurge complexo, somente se aperfeiçoando com o registro perante a Corte de Contas. Insubsistência da decisão judicial na qual assentada, como óbice ao exame da legalidade, a coisa julgada administrativa. (grifos acrescidos) 
7.23. No caso em apreço, não houve o respectivo registro em razão da constatação de ilegalidade no ato, o que afasta, por si só, a presunção de legitimidade do ato administrativo que concedeu o benefício à recorrente, não havendo, assim, que se falar em violação da segurança jurídica, de proteção da confiança, de direito adquirido ou de razoabilidade (grifos acrescidos) . 
7.24. Quanto à boa-fé da recorrente, este Tribunal a considerou, dispensando a devolução dos valores indevidamente recebidos, nos termos do subitem 9.2 do acórdão recorrido. 
7.25. É de se ressaltar o poder/dever deste Tribunal de apreciar, para fins de registro, os atos de aposentadoria na esfera federal, nos termos do art. 71 da Constituição. Tal prerrogativa não pode ser infirmada pela sobreposição de princípios como o da razoável duração do processo e da eficiência na Administração Pública. 
7.26. Portanto, opina-se pela rejeição dos argumentos apresentados pela recorrente. 
5.10. No que tange ao argumento da irretroatividade de nova interpretação, a questão também foi enfrentada por esta unidade técnica nos seguintes termos: 
10.7.  Em relação ao art. 2º, parágrafo único, XIII, da Lei 9.784/1999, e ao art. 24 da LINDB, os quais vedam a aplicação retroativa de nova interpretação, deve-se ter presente que o TCU atua nos processos de sua competência de acordo com as regras previstas em sua Lei Orgânica e no seu Regimento Interno, sendo que as regras das duas leis mencionadas pela recorrente podem ser aplicadas, porém, naquilo que for compatível com o regramento próprio deste Tribunal. 
10.8.  Com efeito, o art. 260, § 2º, do Regimento Interno dispõe sobre a matéria nos seguintes termos: 
§ 2º O acórdão que considerar legal o ato e determinar o seu registro não faz coisa julgada administrativa e poderá ser revisto de ofício pelo Tribunal, com a oitiva do Ministério Público e do beneficiário do ato, dentro do prazo de cinco anos da apreciação, se verificado que o ato viola a ordem jurídica, ou a qualquer tempo, no caso de comprovada má-fé. 
10.9.  Assim, a alegada violação ao princípio da vedação de aplicação retroativa de nova interpretação deve ser rechaçada por três razões: 
i)	não existe direito adquirido à exegese; ii) não houve registro do ato de aposentadoria em questão, segue-se daí que não cabe invocar a máxima de que a "modificação posterior de jurisprudência não alcançaria as situações consolidadas à luz de critério interpretativo anterior". Isso porque poder-se-ia falar em situação consolidada apenas quando o ato de concessão recebe o registro do TCU, por ser ato complexo; iii) o acórdão que julgar legal o ato de aposentadoria e determinar o seu registro não faz coisa julgada administrativa, nos termos do § 2º do art. 260 do Regimento Interno deste Tribunal. 
5.11. Acrescente-se que, quanto ao argumento da irretroatividade de nova interpretação, é de se rememorar a decisão exarada pelo Plenário do STF, no MS 26.196, de Relatoria do Ministro Ayres Brito (Ata 1/2011, DJE 20, de 18/11/2010) , no sentido de que "O que regula os proventos da inatividade é a lei (e não sua interpretação) vigente ao tempo em que o servidor preencheu os requisitos para a respectiva aposentadoria (Súmula 359/STF) . Somente a lei pode conceder vantagens a servidores públicos (...) ". 
5.12. Naquela assentada, a Suprema Corte deixou assente, também, que "Inexiste direito adquirido com fundamento em antiga e superada interpretação da lei", bem assim afastou o princípio da segurança em caso semelhante ao ora apreciado, em que o registro do ato não foi autorizado pelo TCU e a antiga jurisprudência não havia sido aplicada em relação ao impetrante. 
5.13. Por conseguinte, entende-se que a interessada deseja rediscutir questões que já foram suficientemente examinadas por esta Corte de Contas, o que refoge ao escopo da via estreita dos embargos de declaração.  
5.14. Posta assim a questão, entende-se que os argumentos da embargante devem ser rejeitados, eis que inexistentes as omissões e contradições alegadas. 
CONCLUSÃO 
6. Diante do exposto, conclui-se que não há vícios de omissão ou contradição no acórdão embargado e, por via de consequência, opina-se pela rejeição dos embargos de declaração. 
PROPOSTA DE ENCAMINHAMENTO 
7. Diante do exposto, com base no art. 48 da Lei n. 8.443/92, submete-se o presente processo à consideração superior, propondo-se a adoção das seguintes medidas: 
a)	conhecer dos embargos de declaração, para, no mérito, rejeitá-los; 
b)	informar a embargante e demais interessados do acórdão a ser proferido, destacando que o relatório e o voto que o fundamentam podem ser acessados por meio do endereço eletrônico www.tcu.gov.br/acordaos. 
É o relatório.

Jean Paulo Ruzzarin (21.006/OAB-DF), Rudi Meira Cassel (22.256/OAB-DF) e outros, representando Maria Regina Santos Vieira.

Procurador Júlio Marcelo de Oliveira.

APOSENTADORIA. PROPOSTA DA SEFIP PELA LEGALIDADE. INCOPORAÇÃO DE PARCELAS DE "QUINTOS" APÓS A EDIÇÃO DA LEI 9.624/1998. NEGATIVA DE REGISTRO. PEDIDO DE REEXAME. NEGATIVA DE PROVIMENTO. EMBARGOS DE DECLARAÇÃO: AUSÊNICA DE ELEMENTOS CAPAZES DE INFIRMAR A DECISÃO EMBARGADA. CONHECIMENTO E NÃO ACOLHIMENTO.

APOSENTADORIA (APOS)

Secretaria de Recursos (Serur); Secretaria de Fiscalização de Integridade de Atos e Pagamentos de Pessoal e de Benefícios Sociais (Sefip).

Cuida-se de embargos de declaração opostos pela Sra. Maria Regina Santos Vieira, servidora aposentada da Justiça Federal de 1º Grau do Rio de Janeiro contra o Acórdão 8310/2021-TCU-Segunda Câmara, Relator Ministro Raimundo Carreiro (peça 36) , que negou provimento a pedido de reexame interposto pela servidora do Acórdão 4348/2020-TCU-Segunda Câmara, relator o Ministro-Substituto André Luís de Carvalho, que julgou ilegal e negou registro ao ato de aposentadoria da servidora.
2.	O ato de aposentadoria da interessada pela indevida percepção de "quintos" em razão do exercício de funções comissionadas após o advento da Lei 9.624/1998.
3.	Presentes os requisitos de admissibilidade fixados no art. 34, § 2º da Lei 8.443/1992, c/c o art. 287, § 3º do RI/TCU, conheço dos embargos, em ratificação ao despacho proferido pelo Ministro Raimundo Carreiro à peça 53 e ao exame de admissibilidade procedido pela Serur às peças 54-55.
4.	No apelo recursal, a servidora argumenta haver omissão ou contradição no acórdão embargado, pois teria deixado de considerar a recente jurisprudência do Supremo Tribunal Federal, que fixa importante parâmetros para aplicação do princípio da segurança jurídica frente a alteração de interpretação sobre determinada matéria.
5.	A Secretaria de Recursos, conforme a instrução transcrita no relatório precedente, e com anuência do MP/TCU, manifesta-se pela rejeição dos argumentos deduzidos e pela rejeição dos embargos.
6.	Acompanho a proposta da unidade técnica.
7.	É sabido que o Supremo Tribunal Federal (STF) , por ocasião do julgamento do Recurso Extraordinário 638.115 (Relator Ministro Gilmar Mendes) , fixou tese de repercussão geral no sentido da antijuridicidade da incorporação de quintos (Tema 395) , posteriormente convertidos em Vantagem Pessoal Nominalmente Identificada/VPNI pelo art. 62-A da Lei 8.112/1990, em razão do exercício de função comissionada no período posterior a 8/4/1998, com a fixação da seguinte tese: 
"Ofende o princípio da legalidade a decisão que concede a incorporação de quintos pelo exercício de função comissionada no período de 8/4/1998 até 4/9/2001, ante a carência de fundamento legal."
8.	Ato contínuo, nos autos do referido recurso extraordinário, o Supremo rejeitou em 29/6/2020, os derradeiros embargos opostos contra o acórdão do Plenário daquele Tribunal, em decisão de 18/12/2019, o que motivou o trânsito em julgado da decisão em 17/9/2020, com a seguinte modulação de efeitos:
	i) com relação às verbas de quintos incorporadas por força de decisão judicial transitada em julgado, há impedimento para sustação dos pagamentos, ainda que realizados no período compreendido entre 8/4/1998 e a edição da Medida Provisória MP 2.225-48/2001;
	ii) nos casos das verbas pagas durante o referido interstício em razão de decisão judicial não transitada em julgado e por decisão administrativa - caso dos presentes autos - o pagamento das parcelas deve ser mantido ("parcela compensatória") até a sua absorção integral por eventuais reajustes futuros concedidos aos servidores.
9.	O TCU incorporou o entendimento consolidado pela Corte Suprema, dentre outros, por meio dos Acórdão 11565/2020-TCU-Segunda Câmara, de minha relatoria, 3.243/2020-TCU-Plenário, rel. Min. Walton Alencar e 3.226/2020-TCU-Plenário, rel. Min. Benjamin Zymler.
10.	Desse modo, como a verba de "quintos" incorporada em razão de comissões exercidas entre 8/4/1998 e a edição da Medida Provisória MP 2.225-48/2001, foi deferida com base em decisão administrativa, referida parcela da rubrica deveria ter sido absorvida por reajustes e/ou reestruturações posteriores.
11.	Quanto à parcela "opção", a jurisprudência firmada pelo TCU quando da prolação do Acórdão 2076/2005-TCU-Plenário, fixou entendimento de que seria assegurado na aposentadoria a vantagem decorrente da opção, prevista no art. 2º da Lei nº 8.911/94, aos servidores que, até a data de 18 de janeiro de 1995, tenham satisfeito os pressupostos temporais estabelecidos no art. 193 da Lei 8.112/90, ainda que sem os requisitos para aposentação em qualquer modalidade.
12.	Ao dar tal exegese, o Tribunal baseou-se no conteúdo das Leis 8.112/1990, 8.911/1994 e 9.624/1998.
13.	Todavia, após a publicação da Emenda Constitucional 20/1998, que inseriu o parágrafo segundo no art. 40 da Constituição Federal, tal entendimento deixou de produzir efeitos:
Art. 40 - Aos servidores titulares de cargos efetivos da União, dos Estados, do Distrito Federal e dos Municípios, incluídas suas autarquias e fundações, é assegurado regime de previdência de caráter contributivo, observados critérios que preservem o equilíbrio financeiro e atuarial e o disposto neste artigo. (Redação dada pela Emenda Constitucional nº 20, de 15/12/98) 
... 
§ 2º Os proventos de aposentadoria e as pensões, por ocasião de sua concessão, não poderão exceder a remuneração do respectivo servidor, no cargo efetivo em que se deu a aposentadoria ou que serviu de referência para a concessão da pensão". (Redação dada pela Emenda Constitucional nº 20, de 1998) 
14.	Ou seja, a partir desse comando constitucional, foi estabelecido um limitador a ser observado por ocasião da concessão de aposentadorias e pensões por morte, qual seja, a remuneração do servidor no cargo efetivo. Assim, nenhum servidor poderá, por ocasião de sua aposentadoria, ter proventos superiores que a remuneração do seu cargo efetivo na atividade
15.	Na linha desse novo impositivo constitucional, o Acórdão 1599/2019-TCU-Plenário relator Ministro Benjamin Zymler, fixou entendimento de que era "vedado o pagamento das vantagens oriundas do art. 193 da Lei 8.112/1990, inclusive o pagamento parcial da remuneração do cargo em comissão ("opção") , aos servidores que implementaram os requisitos de aposentadoria após 16/12/1998, data de publicação da Emenda Constitucional 20, que limitou o valor dos proventos à remuneração do cargo efetivo no qual se deu a aposentadoria"
16.	Além disso, o mesmo aresto vedou o pagamento das vantagens oriundas do art. 193 da Lei 8.112/1990, inclusive o pagamento parcial da remuneração do cargo em comissão ('opção') , aos servidores que implementaram os requisitos de aposentadoria após 16/12/1998, data de publicação da Emenda Constitucional 20/1998.
17.	Destaco ainda que em nenhum momento nos autos a embargante revelou ser beneficiária ou substituída processual da decisão ainda não transitada em julgado nos autos do Agravo de Instrumento de nº 1041687-08.2019.4.01.0000 (processo de referência nº 1035883-44.2019.4.01.3400) , interposto pelo Sindicato dos Servidores do Poder Judiciário e do Ministério Público da União no Distrito Federal - SINDJUS/DF, que suspendeu a supressão da parcela "opção" dos destinatários da decisão.	
18.	No que se refere ao princípio da irretroatividade das normas, relembro inexistir direito adquirido a regime jurídico ou a exegese, com base inclusive em interpretação do Supremo Tribunal Federal (MS 26.196, relator Min. Carlos Ayres Britto, DJe 18/11/2010) , segundo o qual "O que regula os proventos da inatividade é a lei (e não sua interpretação) vigente ao tempo em que o servidor preencheu os requisitos para a respectiva aposentadoria (Súmula 359/STF) . Somente a lei pode conceder vantagens a servidores públicos (...) " bem como que "inexiste direito adquirido com fundamento em antiga e superada interpretação da lei", em caso semelhante ao que ora se aprecia.
19.	Desse modo, verifico que a embargante deseja rediscutir questões de mérito já enfrentadas por este Tribunal, motivo pelo qual não identifico qualquer omissão, contradição ou obscuridade no acórdão embargado, na linha do que foi suscitado pela Serur.
20.	Com essas diretivas em mente, entendo que os presentes embargos devam ser conhecidos e, no mérito, rejeitados.
21.	Do exposto, VOTO por que seja aprovado o Acórdão que ora submeto a este Colegiado.
TCU, Sala das Sessões Ministro Luciano Brandão Alves de Souza, em 12 de julho de 2022.
ANTONIO ANASTASIA 
Relator